最高法院刑事判決　　　　　　　　　　　　　　　九十三年度台上字第一六四一號
　　上　訴　人　乙○○
　　　　　　　　　　　　民國.
　　　　　　　　甲○○
右上訴人等因偽造文書案件，不服台灣高等法院中華民國九十年七月三十一日第二審
更審判決（九十年度上更(一)字第四九三號，起訴案號：台灣板橋地方法院檢察署八十
五年度偵字第一六六二一號），提起上訴，本院判決如左：
　　主  文
原判決關於乙○○部分撤銷。
乙○○部分公訴不受理。
其他上訴駁回。
    理  由
一、甲○○部分：
按刑事訴訟法第三百七十七條規定，上訴於第三審法院，非以判決違背法令為理由，
不得為之。是提起第三審上訴，應以原判決違背法令為理由，係屬法定要件。如果上
訴理由狀並未依據卷內訴訟資料，具體指摘原判決不適用何種法則或如何適用不當，
或所指摘原判決違法情事，顯與法律規定得為第三審上訴理由之違法情形，不相適合
時，均應認其上訴為違背法律上之程式，予以駁回。本件原判決認定上訴人甲○○與
乙○○（已於民國九十年十月三十日亡）係夫妻，於八十三年六月（應係「五月」之
誤）初，在台北縣中和市○○路八十二號住處，共同召集每月會款新台幣三萬元、會
期自八十三年六月（應係「五月」之誤）十五日起至八十六年五月十五日止，會首及
會員共三十七人之民間互助會，乃共同基於意圖為自己不法所有之概括犯意，利用會
員間彼此不相熟識，且會員未到場投標之機會，先後於原判決附表所示之時間，連續
偽造依習慣足以為表示標取會款用意證明之標單，參與競標，使該互助會活會會員陷
於錯誤，如數交付會款，詳如同附表所示，足以生損害於各該活會會員等情，因而撤
銷第一審關於甲○○部分之判決，改判仍論處甲○○共同連續行使偽造私文書，足以
生損害於他人罪刑（併宣告緩刑），已綜合全部卷證資料，敘明其所憑之證據及認定
之理由。並以甲○○否認犯罪所持之辯解為不足採，予以指駁綦詳。所為論敘，俱有
卷存之證據資料可資覆按，從形式上觀察，並無違背法令之情形存在。按民間互助會
之標單，通常由投標之會員在空白紙上簡略記載金額及其姓名（或綽號等），依習慣
足以為表示該投標之會員願以其記載之金額為標息，參與競標，固屬刑法第二百二十
條第一項（即八十六年十月八日修正公布前刑法第二百二十條）以文書論之準私文書
；即僅有金額（標息）而未載明其姓名（或綽號等），但如足資辨識該標單之製作名
義人者，則單憑此項金額之記載，亦足以為表示該製作名義人願出一定標息而競標之
證明，仍屬以文書論之準私文書，不以製作名義人同時記載於標單內為必要。甲○○
與乙○○偽造之標單，係以空白紙上記載投標之金額，於投標時，依序於置於其他標
單之列，足以為辨識何人（被冒名者）之標單，乃以文書論之準私文書，原判決已論
敘翔灼（見原判決第五面第十四行至第六面第三行）。上訴意旨，以其標單上未記載
投標人之姓名，不成立偽造文書罪等語，憑己見任意指摘原判決違法，不符第三審上
訴之法定要件。又依繳納會款明細表所載，本件互助會第一次會款（即「會首款」）
繳納日期為八十三年年五月十五日，第一次開標為同年六月十五日（見偵查卷第五十
三頁、第七十頁）；互助會單記載本件互助會「八十三年六月十五日成立」、「開標
日期：八十三年六月十五日……」，當係指會員第一次競標之日期（見偵查卷第七頁
、第八頁）。從而本件互助會應係八十三年五月間召集，會首於同月十五日收取第一
次會款，同年六月十五日第一次由會員競標；原判決事實欄記載甲○○、乙○○於八
十三年六月初召集互助會，會期自同月十五日開始，與事實不盡相符，但此項誤載，
與犯罪同一性之辨別無關，即於判決無所影響，不生違背法令之問題。再，證據之取
捨及其證明力之判斷，屬事實審法院之職權，倘其判斷不違反經驗法則與論理法則，
即不容任意指摘為違法，而執為第三審上訴之合法理由。原判決依憑甲○○、乙○○
之供述，證人陳寶玉、丁芸蘭、劉秀嬌、呂素香等人之證言，參酌互助會單、標會清
單、繳納會款明細表等全部卷證資料，綜合研析判斷，已詳敘其斟酌取捨而得心證之
理由，核無認定事實不依證據、採證違反經驗法則及判決不載理由等之違法情形。上
訴意旨，對於上開證據資料，持其主觀上之意見任意為不同之評價，漫就原審採證認
事職權之適法行使，及判決內已明白論斷之事項，砌詞指摘，尤非第三審上訴之合法
理由。至上訴意旨其餘所稱本件互助會會首係乙○○，雖乙○○曾向部分會員借標，
但甲○○僅在場幫忙整理投標資料，並未參與投標，亦不知情等各節，則屬單純事實
上之爭執，均與法律規定得為第三審上訴理由之違法情形，不相適合，其上訴為違背
法律上之程式，應予駁回。
二、乙○○部分：
按被告死亡者，應諭知不受理之判決，刑事訴訟法第三百零三條第五款定有明文；又
被告在第二審判決後，第三審上訴中死亡者，依同法第三百九十八條第三款規定，第
三審法院應撤銷第二審判決，就該案件自為判決。本件上訴人乙○○於第二審法院九
十年七月三十一日判決後，提起第三審上訴，嗣於同年十月三十日死亡，有台北縣中
和市第一戶政事務所函送之除戶戶籍謄本可稽。依首開規定，自應由本院將該部分之
原判決撤銷，並諭知不受理之判決。
據上論結，應依刑事訴訟法第三百九十七條、第三百九十八條第三款、第三百八十七
條、第三百零三條第五款、第三百九十五條前段，判決如主文。
中　　　華　　　民　　　國　　九十三　　年　　　三　　　月　　三十一　　日
                              最高法院刑事第四庭
                                  審判長法官  紀　俊　乾
                                        法官  黃　正　興
                                        法官  劉　介　民
                                        法官  陳　東　誥
                                        法官  吳　昆　仁
      右正本證明與原本無異
                                              書  記  官
中　　　華　　　民　　　國　　九十三　　年　　　四　　　月　　　五　　　日
                                                                        Ｂ
